臺灣臺北地方法院民事判決
109年度訴字第8574號
原      告  李岳牧  

            李岳勳  
            李佳潤  
兼  上三人 
共      同
訴訟代理人  游畢香  
上  一  人
訴訟代理人  黃彥儒律師（法扶律師）
被      告  林芝吟

            程越檀

共      同
訴訟代理人  曹文華  
上列當事人間請求損害賠償事件，本院於民國111年7月18日言詞
辯論終結，判決如下：
    主  文
一、被告林芝吟應給付新臺幣玖拾捌萬捌仟壹佰陸拾伍元，及自
    民國一○九年十月二十一日起至清償日止，按年息百分之五
    計算之利息予原告公同共有，並由原告游畢香代為受領。
二、原告其餘之訴駁回。
三、訴訟費用（除減縮部分外）由被告林芝吟負擔。
四、本判決於原告以新臺幣參拾貳萬玖仟元為被告林芝吟供擔保
    後，得假執行。但被告林芝吟如以新臺幣玖拾捌萬捌仟壹佰
    陸拾伍元為原告預供擔保，得免為假執行。
五、原告其餘假執行之聲請駁回。
    事實及理由
壹、程序方面
　　按訴狀送達後，原告不得將原訴變更或追加他訴，但請求之
    基礎事實同一、擴張或減縮應受判決事項之聲明、該訴訟標
    的對於數人必須合一確定時，追加其原非當事人之人為當事
    人者，不在此限；不變更訴訟標的，而補充或更正事實上或
    法律上之陳述者，非為訴之變更或追加，民事訴訟法第255
    條第1項第2、3、5款、第256條分別定有明文。本件原告游
    畢香起訴時聲明第1項原為：被告應給付原告新臺幣（下同
    ）118萬元，及自起訴狀繕本送達翌日起至清償日止，按年
    息5%計算之利息（見本院卷一第7頁），嗣於民國109年12月
    17日具狀追加訴外人李義雄之其餘繼承人即李岳牧、李岳勳
    、李佳潤為原告，並於110年4月27日言詞辯論期日變更聲明
    第1項為：被告應連帶給付原告98萬8,165元，及自起訴狀繕
    本送達翌日起至清償日止，按年息5%計算之利息，並由原告
    游畢香代為領受（見本院卷一第157頁），再於110年9月27
    日言詞辯論期日追加民法第179條為請求權基礎（見本院卷
    一第312頁）。經查，原告主張被告侵占李義雄之財產，因
    李義雄已死亡，應由其全體繼承人即原告游畢香、李岳牧、
    李岳勳、李佳潤繼承李義雄與被告間債權債務關係等情，有
    繼承系統表附卷可考（見本院卷一卷第109頁），則本件訴
    訟標的對於全體原告，有合一確定必要，而就變更請求應給
    付金額部分，核屬減縮應受判決事項之聲明，另就追加請求
    權基礎部分，係以被告侵占李義雄之財產為據，應認請求之
    基礎事實同一，故本件變更、追加前開聲明部分，應予准許
    。至就補充聲明有關「連帶」、「並由原告游畢香代為領受
    」部分，核屬補充事實上或法律上之陳述，非為訴之變更或
    追加，應予准許。
貳、實體方面
一、原告主張：原告游畢香為李義雄（於107年12月12日死亡）
    之配偶，原告李岳牧、李岳勳、李佳潤為李義雄之子女，李
    義雄與被告林芝吟(原名:包崇惠)為朋友關係，李義雄與被
    告林芝吟、被告林芝吟之前夫即被告程越檀(原名:張家蘭)
    曾同居在臺北市○○區○○○路000號12樓之2的房屋。嗣李義雄
    於107年9月8日因自發性腦內出血，由被告2人送往臺北巿立
    聯合醫院仁愛院區（下稱聯醫仁愛院區）急診，被告2人因
    而持有李義雄所有之印章、身分證、臺灣銀行股份有限公司
    帳號000000000000號帳戶（下稱系爭臺銀帳戶）之存摺及提
    款卡、中華郵政股份有限公司帳號00000000000000號帳戶（
    下稱系爭中華郵政帳戶）存摺及提款卡等物，其等竟意圖為
    自己不法之所有，由被告林芝吟於附表一、二「日期」、「
    地點」欄所示之時間、地點，未經李義雄之同意，持系爭臺
    銀帳戶及系爭中華郵政帳戶之提款卡，操作自動提款機提領
    如附表一、二「提領金額」欄所示現金，共計盜領98萬8,00
    0元（另有165元為提領手續費），另由被告程越檀佯稱其為
    李義雄之堂弟使醫院無從連繫原告等人，為被告林芝吟爭取
    時間盜領上開存款，被告2人即以上開方式共同侵害李義雄
    之財產權，且其等無法律上原因受有上開利益，而原告均為
    李義雄之繼承人，原告李岳牧、李岳勳、李佳潤亦同意就本
    件請求之金額，由原告游畢香代為受領，是原告自得先位依
    民法第184條第1項前段、第185條及繼承之法律關係，備位
    則依民法第179條規定及繼承之法律關係，請求被告連帶給
    付原告98萬8,165元併計付法定遲延利息，並由原告游畢香
    代為受領等語。並聲明：㈠被告應連帶給付原告98萬8,165元
    ，及自起訴狀繕本送達翌日起至清償日止，按年息5%計算之
    利息，並由原告游畢香代為領受。㈡願供擔保，請准宣告假
    執行。
二、被告則以：被告林芝吟與李義雄為多年好友，李義雄因家庭
    不睦而長期借住在被告家中，而經常向被告林芝吟借錢，借
    款已達522萬元。嗣李義雄因中風住院，由被告2人輪流照顧
    ，為感激被告2人之資助及照顧，將其印章、存摺及提款卡
    等物品交付被告林芝吟，表示如其有不測，被告林芝吟得自
    行提領以清償上開借款；而被告程越檀收受被告林芝吟所提
    領之存款其中36萬元，係償還其代李義雄繳交之罰金，並經
    檢察官為不起訴處分確定等語置辯，並聲明：㈠原告之訴駁
    回。㈡如受不利判決，願供擔保請准宣告免為假執行。
三、經查，原告主張被告林芝吟於附表一、二「日期」、「地點
    」欄所示之時間、地點，持系爭臺銀帳戶及系爭中華郵政帳
    戶之提款卡，操作自動提款機提領如附表一、二「提領金額
    」欄所示金額，共計提領98萬8,000元（另有165元為提領手
    續費，下稱系爭存款）等情，為被告所不爭執（見本院卷一
    第159頁），並經本院調取110年度訴字第92號刑事案件（下
    稱系爭刑事案件）電子卷宗所附證據資料核閱屬實，是此部
    分之事實應堪信為真。
四、得心證之理由：
  ㈠原告先位依民法第184條第1項前段、第185條規定及繼承之法
    律關係，請求被告連帶給付98萬8,165元，有無理由？
　⒈按因故意或過失，不法侵害他人之權利者，負損害賠償責任
    ；數人共同不法侵害他人之權利者，連帶負損害賠償責任。
    不能知其中孰為加害人者亦同；造意人及幫助人，視為共同
    行為人，民法第184條第1項前段、第185條分別定有明文。
    次按所謂共同侵權行為，係指數人共同不法對於同一之損害
    ，與以條件或原因之行為。加害人於共同侵害權利之目的範
    圍內，各自分擔實行行為之一部，而互相利用他人之行為，
    以達其目的者，仍不失為共同侵權行為人，而應對於全部所
    發生之結果，連帶負損害賠償責任（最高法院78年度台上字
    第2479號判決意旨參照）。
　⒉經查，原告主張被告林芝吟未經李義雄同意，持系爭臺銀帳
    戶及系爭中華郵政帳戶提款卡，於附表一、二所示時間、地
    點，提領系爭存款部分，業經原告提出錄影光碟及譯文為憑
    （見本院卷一第11頁），審酌李義雄曾告知原告游畢香：「
    他們是拿去盜領」等語（見本院卷一第11頁），堪認原告此
    部分主張可採。被告雖辯稱：原告游畢香與李義雄做成對被
    告不利之錄音後，李義雄沒過多久就過世，請求詢問李義雄
    之主治醫師當時李義雄之身心狀況是否可為相關陳述等語（
    見本院卷一第367頁），惟依證人丁仕崇於系爭刑事案件審
    理時證稱：「我忘記了，但好像是李義雄的太太還是誰請我
    幫忙拍，就像影片內的樣子」、「（受命法官：拍攝影片當
    天，拍攝前、後，就你看到李義雄的精神狀況如何？）當時
    我覺得還不錯…」、「（審判長：錄影的那天，老先生精神
    狀況照你所述，除了咳嗽比較嚴重，看起來都正常嗎？）我
    覺得都正常」等語（見本院卷二第62至64頁），足見李義雄
    於錄影當下意識尚屬清楚，而得依其意識為陳述。是被告此
    部分抗辯，並無足採。
　⒊又被告雖辯稱，李義雄有向被告林芝吟借款，李義雄一直叫
    被告林芝吟把定存解約、將錢領出來等語（見本院卷一第15
    9頁），並提出李義雄所有臺灣銀行帳號000000000000號帳
    戶存摺存款歷史明細查詢為據（見本院卷一第191至295頁）
    ，而依該存摺存款歷史明細查詢所載（見本院卷一第183至1
    89頁整理），李義雄與林芝吟確有多次金錢往來，然交付金
    錢之原因，所在多有，或為買賣、或為贈與、或為借款等，
    自難僅憑被告林芝吟曾有匯款予李義雄之事實，即遽認其等
    間就該等款項，有成立消費借貸契約之意，被告復未提出其
    他證據以實其說，是被告此部分所辯，委無可採。
　⒋是以，被告林芝吟既未經李義雄同意，而持系爭臺銀帳戶及
    中華郵政帳戶提款卡，提領系爭存款，侵害李義雄之財產權
    ，自應依民法第184條第1項前段規定負損害賠償責任。
　⒌至被告程越檀部分，原告雖主張：被告程越檀佯稱其為李義
    雄之堂弟，而簽署相關手術、輸血、麻醉等同意書，使醫院
    無從連繫原告等人，為被告林芝吟爭取時間盜領上開存款，
    且基於分贓之意收受被告林芝吟提領之其中36萬元，而共同
    侵害李義雄之財產權等語（見本院卷一第162頁），然被告
    程越檀縱有簽署相關手術、輸血、麻醉等同意書，是否即可
    認定其係為被告林芝吟爭取時間盜領上開存款，並非無疑。
    至被告程越檀即便有收受被告林芝吟提領之李義雄存款36萬
    元，然其主觀上是否知悉被告林芝吟係未經李義雄同意提領
    ，且基於分贓之主觀意思收受款項，均未見原告舉證以為說
    明，自無從認定被告程越檀亦應依民法第184條第1項前段規
    定負損害賠償責任。
　㈡原告備位依民法第179條規定及繼承之法律關係，請求被告連
    帶給付98萬8,165元，有無理由？
　⒈按所謂侵害型不當得利（又稱權益侵害之不當得利），乃指
    無法律上之原因，侵害歸屬他人權益內容而獲有利益。由於
    侵害歸屬他人權益之行為，本身即為無法律上之原因，主張
    依此類型之不當得利請求返還利益者（即受損人），固無庸
    就不當得利成立要件中之無法律上之原因舉證證明，惟仍須
    先舉證受益人取得利益，係基於受益人之「侵害行為」而來
    ，必待受損人舉證後，受益人始須就其有受利益之法律上原
    因，負舉證責任，方符舉證責任分配之原則（最高法院109
    年度台上字第2539號判決意旨參照）。
　⒉經查，系爭存款係由被告林芝吟提領，業如上述，而縱被告
    程越檀有收受被告林芝吟所交付之36萬元，然被告林芝吟於
    另案偵查中陳稱：我去領錢時，沒有跟被告程越檀說等語（
    見調偵字卷第59頁），被告程越檀事前既不知悉被告林芝吟
    提領系爭存款，自難認被告程越檀之收受行為即屬於此處之
    「侵害行為」，進而構成不當得利。是原告依民法第179條
    規定及繼承法律關係，請求被告程越檀返還不當得利，即屬
    無據。
　⒊至原告就被告林芝吟另依民法第179條規定請求部分，因與前
    開請求權屬先備位關係，且經本院認定被告林芝吟應負侵權
    行為損害賠償責任，自毋庸再予審酌。
五、從而，原告依民法第184條第1項前段規定及繼承之法律關係
    ，請求被告林芝吟給付98萬8,165元，及自109年10月21日（
    見本院卷一第39頁送達證書）起至清償日止，按年息5%計算
    之法定遲延利息（民法第203條、第229條第2項、第233條第
    1項前段規定）予原告公同共有，並由原告游畢香代為受領
    （見本院卷一第167頁同意書），為有理由，超逾部分，則
    難謂有據，應予駁回。兩造陳明願供擔保，聲請宣告假執行
    或免為假執行，就原告勝訴部分，經核無不合，爰酌定相當
    之金額准許之。至原告敗訴部分，其假執行之聲請失所附麗
    ，爰併予駁回。
六、本件事證已臻明確，至被告聲請函詢李義雄之主治醫師部分
    ，然李義雄於為上開錄影時，意識尚屬清楚，業經本院認定
    如上，即無為函詢之必要；另兩造其餘之攻擊或防禦方法，
    經本院詳予斟酌後，認為均不足影響判決之結果，自無逐一
    論駁之必要。
七、訴訟費用負擔之依據：民事訴訟法第79條。
中　　華　　民　　國　　111 　年　　 8　　月　　15　　日
                  民事第九庭    法　官    莊仁杰
以上正本係照原本作成。
如對本判決上訴，須於判決送達後20日內向本院提出上訴狀。如
委任律師提起上訴者，應一併繳納上訴審裁判費。　　
中　　華　　民　　國　　111 　年　　8 　　月　　15　　日
                                書記官    廖宣惟
附表一：（系爭臺銀帳戶）
編號 日   期 地            點 提領金額 （新臺幣） 1 107年9月9日 2時43分59秒 聯醫仁愛院區 2萬元（另有5元手續費） 2 107年9月9日 2時44分34秒 聯醫仁愛院區 2萬元（另有5元手續費） 3 107年9月9日 2時45分11秒 聯醫仁愛院區 2萬元（另有5元手續費） 4 107年9月9日 2時46分16秒 聯醫仁愛院區 2萬元（另有5元手續費） 5 107年9月9日 2時46分49秒 聯醫仁愛院區 2萬元（另有5元手續費） 6 107年9月9日 2時47分31秒 聯醫仁愛院區 2萬元（另有5元手續費） 7 107年9月9日 2時48分8秒 聯醫仁愛院區 2萬元（另有5元手續費） 8 107年9月12日 23時36分1秒 臺北市○○區○○○路000號臺灣銀行民生分行 10萬元 9 107年9月12日 23時37分34秒 臺北市○○區○○○路000號臺灣銀行民生分行 4萬元 10 107年9月12日 23時40分47秒 臺北市○○區○○○路000號臺灣銀行民生分行 1萬元 11 107年9月13日 0時18分11秒 臺北市○○區○○○路000號臺灣銀行民生分行 10萬元 12 107年9月13日 0時19分39秒 臺北市○○區○○○路000號臺灣銀行民生分行 4萬元 13 107年9月13日 0時21分6秒 臺北市○○區○○○路000號臺灣銀行民生分行 1萬元 14 107年9月14日 12時56分6秒 花蓮縣○○鎮○○路00號中華郵政鳳林郵局 2萬元（另有5元手續費） 15 107年9月14日 12時56分55秒 花蓮縣○○鎮○○路00號中華郵政鳳林郵局 2萬元（另有5元手續費） 16 107年9月14日 12時57分34秒 花蓮縣○○鎮○○路00號中華郵政鳳林郵局 2萬元（另有5元手續費） 17 107年9月14日 12時58分12秒 花蓮縣○○鎮○○路00號中華郵政鳳林郵局 2萬元（另有5元手續費） 18 107年9月14日 12時58分51秒 花蓮縣○○鎮○○路00號中華郵政鳳林郵局 2萬元（另有5元手續費） 19 107年9月14日 12時59分29秒 花蓮縣○○鎮○○路00號中華郵政鳳林郵局 2萬元（另有5元手續費） 20 107年9月14日 13時0分15秒 花蓮縣○○鎮○○路00號中華郵政鳳林郵局 2萬元（另有5元手續費） 21 107年9月15日 15時16分55秒 花蓮縣○○鎮○○路00號中華郵政鳳林郵局 2萬元（另有5元手續費） 22 107年9月15日 15時17分33秒 花蓮縣○○鎮○○路00號中華郵政鳳林郵局 2萬元（另有5元手續費） 23 107年9月15日 15時18分8秒 花蓮縣○○鎮○○路00號中華郵政鳳林郵局 2萬元（另有5元手續費） 24 107年9月15日 15時18分45秒 花蓮縣○○鎮○○路00號中華郵政鳳林郵局 2萬元（另有5元手續費） 25 107年9月15日 15時19分22秒 花蓮縣○○鎮○○路00號中華郵政鳳林郵局 2萬元（另有5元手續費） 26 107年9月15日 15時20分5秒 花蓮縣○○鎮○○路00號中華郵政鳳林郵局 2萬元 （另有5元手續費） 27 107年9月15日 15時20分55秒 花蓮縣○○鎮○○路00號中華郵政鳳林郵局 2萬元（另有5元手續費） 28 107年9月16日 17時43分57秒 花蓮縣○○鎮○○路00號中華郵政鳳林郵局 2萬元（另有5元手續費） 29 107年9月16日 17時44分50秒 花蓮縣○○鎮○○路00號中華郵政鳳林郵局 2萬元（另有5元手續費） 30 107年9月16日 17時45分39秒 花蓮縣○○鎮○○路00號中華郵政鳳林郵局 2萬元（另有5元手續費） 31 107年9月16日 17時46分21秒 花蓮縣○○鎮○○路00號中華郵政鳳林郵局 2萬元（另有5元手續費） 32 107年9月16日 17時47分8秒 花蓮縣○○鎮○○路00號中華郵政鳳林郵局 2萬元（另有5元手續費） 33 107年9月16日 17時47分53秒 花蓮縣○○鎮○○路00號中華郵政鳳林郵局 2萬元（另有5元手續費） 34 107年9月16日 17時48分36秒 花蓮縣○○鎮○○路00號中華郵政鳳林郵局 2萬元（另有5元手續費） 35 107年9月16日 17時49分24秒 花蓮縣○○鎮○○路00號中華郵政鳳林郵局 1萬元（另有5元手續費） 36 107年9月18日 15時11分11秒 花蓮縣○○鎮○○路00號中華郵政鳳林郵局 2萬元（另有5元手續費） 37 107年9月18日 15時11分56秒 花蓮縣○○鎮○○路00號中華郵政鳳林郵局 2萬元（另有5元手續費） 38 107年9月18日 15時12分39秒 花蓮縣○○鎮○○路00號中華郵政鳳林郵局 2萬元（另有5元手續費） 39 107年9月18日 15時13分36秒 花蓮縣○○鎮○○路00號中華郵政鳳林郵局 8千元（另有5元手續費） 合計   93萬8千元（另有165元手續費） 

附表二：（系爭中華郵政帳戶）
編號 時    間 地      點 提領金額 （新臺幣） 1 107年9月9日 2時49分33秒 聯醫仁愛院區    2萬元 2 107年9月9日 2時50分26時 聯醫仁愛院區    2萬元 3 107年9月9日 15時45分49時 聯醫仁愛院區    1萬元 合計      5萬元